---
title: "Probabilidad"
author: "Fabiana Ariza Monsalve"
date: "2025-05-10"
output: html_document
---

# **Ejemplo 1: La cola al burro**
Un jugador debe colocarle la cola al burro donde ésta tiene forma circular y se encuentra dentro de un canasto cuadrangular, ¿Cual es la probabilidad de que el jugador acierte?

```{r}
# Parámetros
s <- 20
r <- 3

# Visualización
plot(c(0, s), c(0, s), type = "n", xlab = "x", ylab = "y",
     main = "Probabilidad Geométrica: Punto en un Área")
rect(0, 0, s, s) # Cuadrado
symbols(s / 2, s / 2, circles = r, inches = FALSE, add = TRUE, fg = "red") # Círculo
text(s / 2, s * 0.9, paste("Área Cuadrado =", s^2), cex = 0.8)
text(s / 2, s * 0.1, paste("Área Círculo =", round(pi * r^2, 2)), col = "red", cex = 0.8)

cat(round((pi * r^2/s^2), 2))

```


# **2. Problema de probabilidad: Encuentro de dos amigos**

Vamos a resolver este problema paso a paso usando notación Markdown

---

### **Problema**

Dos amigos acuerdan encontrarse en un lugar entre las **12:00 PM y la 1:00 PM**. Cada uno llega **en un momento aleatorio**, independientemente del otro. El que llega primero **espera 15 minutos**, y si el otro no ha llegado, **se va**. ¿Cuál es la probabilidad de que se encuentren?

---

### **Solución**

Sea:

* $X$: el tiempo (en minutos después de las 12:00 PM) en que llega el primer amigo.
* $Y$: el tiempo en que llega el segundo amigo.

Ambos llegan en un momento aleatorio entre $0$ y $60$ minutos. Esto significa que $(X, Y)$ se distribuye **uniformemente** en el cuadrado de lado $60$ unidades:

$$
0 \leq X \leq 60,\quad 0 \leq Y \leq 60
$$

Se encontrarán si **la diferencia entre sus tiempos de llegada es de 15 minutos o menos**, es decir:

$$
|X - Y| \leq 15
$$

Esto define una región en el cuadrado de lado \$60\$, entre las rectas:

* $Y = X + 15$
* $Y = X - 15$

Queremos hallar el área de esta región y dividirla entre el área total del cuadrado ($60 \times 60 = 3600$).

#### **Área de la región favorable**

La región entre $|X - Y| \leq 15$ es el cuadrado completo **menos** dos triángulos rectángulos en las esquinas donde la diferencia de tiempo es mayor a 15 minutos.

Cada uno de esos triángulos tiene catetos de longitud \$45\$ (porque \$60 - 15 = 45\$), por lo tanto:

* Área de un triángulo: $dfrac{1}{2} \cdot 45 \cdot 45 = 1012.5$
* Área total desfavorable: $2 \cdot 1012.5 = 2025$

Entonces, la **área favorable** es:

$$
3600 - 2025 = 1575
$$

#### **Probabilidad de encuentro**

$$
P = \frac{1575}{3600} = \frac{7}{16}
$$

---

### **Respuesta final**

La probabilidad de que los dos amigos se encuentren es:

$$
\boxed{\frac{7}{16}}
$$


### **Representación gráfica**

```{r}
# Cargar librería
library(ggplot2)

# Crear un data frame con todos los puntos del cuadrado
x <- seq(0, 60, length.out = 300)
df <- data.frame(
  x = rep(x, each = 300),
  y = rep(x, 300)
)

# Filtrar los puntos donde |x - y| <= 15
df$inside <- abs(df$x - df$y) <= 15

# Graficar con ggplot2
ggplot(df, aes(x, y)) +
  geom_tile(aes(fill = inside), alpha = 0.7) +
  scale_fill_manual(values = c("FALSE" = "white", "TRUE" = "lightblue"),
                    name = "|X - Y| ≤ 15",
                    labels = c("No se encuentran", "Se encuentran")) +
  geom_abline(intercept = 15, slope = 1, linetype = "dashed", color = "green") +
  geom_abline(intercept = -15, slope = 1, linetype = "dashed", color = "red") +
  coord_fixed() +
  labs(title = "Región de encuentro entre dos amigos",
       x = "Hora de llegada del amigo A (min)",
       y = "Hora de llegada del amigo B (min)") +
  theme_minimal()

```




















